---
title: "DatenExploration"
author: "Benjamin Kissinger zusammen mit Andreas Sünder und Yusuf Akalin"
date: "2022-11-08"
output: 
  pdf_document:
    fig_height: 7
    number_sections: true
---

\clearpage

```{r setup, include=FALSE}
knitr::opts_chunk$set(echo = TRUE)
library(tibble)
library(xtable)
options(xtable.comment = FALSE)
```

# Data Science Explorative Datenanalyse und Visualisierung

## Lade den Datensatz 'state.x77' in R. Beschreibe die Daten anhand der internen Hilfe.

Der Datensatz "state.x77" wurde bereits geladen. Der Datensatz "state" beschreibt die "US State Facts and Figures".

- state.x77:
Matrix mit 50 Zeilen und 8 Spalten, die in den jeweiligen Spalten die folgenden Statistiken enthält.

Einwohnerzahl:
- Bevölkerungsschätzung zum 1. Juli 1975

Einkommen:
- Pro-Kopf-Einkommen (1974)

Analphabetismus:
- Analphabetismus (1970, Prozent der Bevölkerung)

Lebenserw:
- Lebenserwartung in Jahren (1969-71)

Ermordung:
- Mord und nicht fahrlässige Tötung pro 100.000 Einwohner (1976)

HS Grad:
- Prozent Highschool-Absolventen (1970)

Frost:
- Mittlere Anzahl der Tage mit Mindesttemperaturen unter dem Gefrierpunkt (1931-1960) in der Hauptstadt oder Großstadt

Fläche:
- Landfläche in Quadratmeilen

## Ermittle mithilfe geeigneter Schätzer für die Lage (arithmetischer Mittelwert und Median sollen verglichen werden) und Streuung (Standardabweichung und Interquartilsdistanz sollen verglichen werden) der ersten 5 Variablen: Population, Income, Illiteracy, Life Exp(ectancy) und Murder.

```{r, results='asis'}
tab1<-cbind(apply(state.x77, 2, mean), apply(state.x77, 2, median), apply(state.x77, 2, median), apply(state.x77, 2, sd))
colnames(tab1)<-c("Mittelwert", "Median", "Standardabweichung", "IQR")
xtable(tab1)
```

## Stelle die Daten der ersten 5 Variablen, Population, Income, Illiteracy, Life Exp(ectancy) und Murder in geeigneter Weise graphisch dar, indem du Boxplot, Histogramm mit Dichteschätzung, ECDF und QQ-Plot verwendest.

```{r, echo = FALSE}
par(mfrow=c(2,2))

# Population

boxplot(state.x77[,1], outline=FALSE, main = "Population")
hist(state.x77[,1], freq = F, main = "Population")
lines(density(state.x77[,1]))
plot(ecdf(state.x77[,1]), main = "Population")
qqnorm(state.x77[,1], main = "Population")
qqline(state.x77[,1])

# Income

boxplot(state.x77[,2], outline=FALSE, main = "Income")
hist(state.x77[,2], freq = F, main = "Income")
lines(density(state.x77[,2]))
plot(ecdf(state.x77[,2]), main = "Income")
qqnorm(state.x77[,2], main = "Income")
qqline(state.x77[,2])

# Iliteracy

boxplot(state.x77[,3], outline=FALSE, main = "Iliteracy", ylab="percent of population")
hist(state.x77[,3], freq = F, main = "Iliteracy")
lines(density(state.x77[,3]))
plot(ecdf(state.x77[,3]), main = "Iliteracy")
qqnorm(state.x77[,3], main = "Iliteracy")
qqline(state.x77[,3])

# Life Expectancy

boxplot(state.x77[,4], outline=FALSE, main = "Life Expectancy")
hist(state.x77[,4], freq = F, main = "Life Expectancy")
lines(density(state.x77[,4]))
plot(ecdf(state.x77[,4]), main = "Life Expectancy")
qqnorm(state.x77[,4], main = "Life Expectancy")
qqline(state.x77[,4])

# Murder

boxplot(state.x77[,5], outline=FALSE, main = "Murder", ylab="rate per 100,000 population")
hist(state.x77[,5], freq = F, main = "Murder")
lines(density(state.x77[,5]))
plot(ecdf(state.x77[,5]), main = "Murder")
qqnorm(state.x77[,5], main = "Murder")
qqline(state.x77[,5])
```

## Begründe anhand der graphischen Darstellung, ob es sich symmetrische oder schiefe Datenverteilungen handelt. Begründe anhand der graphischen Darstellungen, ob schwere oder leichte Ränder vorliegen (und auf welcher Seite).

Population:  

- Die Darstellung für Population ist eine rechttsschiefe. Es liegen ein schwerer rechter und ein leichter linker Rand vor.

Income: 
- Die Darstellung für Income ist eine hat Linksschiefe. Es liegt ein schwerer linker Rand vor.

Illiteracy:
- Die Darstellung für Illiteracy ist eine rechtsschiefe. Es liegen ein schwerer rechter und ein leichter linker Rand vor.

Life Expectancy:
- Die Darstellung für Life Expectancy ist bimodal. Der linke Teil hat einen leichten rechten Rand und keine Schiefe. Der rechte Teil hat keine Ränder und ist ziemlich symmetrisch.

Murder:
- Die Darstellung für Murder ist bimodal. Der linke Teil ist symmetrisch. Der rechte Teil ebenso.

## Bestimme anhand graphischen Darstellungen aus Punkt 3. und der Erkenntnisse aus 4., ob Ausreißer vorliegen und welche Punkte dies sind.

Population:
- Es liegen 2 Ausreißer vor, die größer als die meisten Werte sind.

Income:  
- Es liegt ein Ausreißer vor, der ebenso größer als die meisten Werte ist.

Illiteracy:  
- Es liegen keine Ausreißer vor.

Life Expectancy:  
- Es liegen keine Ausreißer vor.

Murder:  
- Es liegen keine Ausreißer vor.
