---
title: "GK791 Data Science Visualisierung (POSA)"
author: "Andreas Sünder, zusammen mit Yusuf A. & Benjamin K."
date: "08.11.2022"
output:
  pdf_document:
    includes:
      in_header: header.tex
      
    fig_height: 7
    
    number_sections: true
---

\clearpage

```{r setup, echo = FALSE, message = FALSE}
library(tibble)
library(xtable)
options(xtable.comment = FALSE)
```

# Aufgabe 1 (GK)

\bbaufg{Aufgabe 1.1}
Lade den Datensatz `state.x77` in R. Beschreibe die Daten anhand der internen Hilfe.
\ebaufg

Der Datensatz `state.x77` enthält eine Matrix mit 50 Zeilen und 8 Spalten, die die folgenden Statistiken in den jeweiligen Spalten enthält:

- **Einwohnerzahl:** Bevölkerungsschätzung zum 1. Juli 1975

- **Einkommen:** Pro-Kopf-Einkommen (1974)

- **Analphabetismus:** Analphabetismus (1970, Prozent der Bevölkerung)

- **Lebenserw:** Lebenserwartung in Jahren (1969-71)

- **Ermordung**: Mord und nicht fahrlässige Tötung pro 100.000 Einwohner (1976)

- **HS Grad:** Prozent Highschool-Absolventen (1970)

- **Frost:** -Mittlere Anzahl der Tage mit Mindesttemperaturen unter dem Gefrierpunkt (1931-1960) in der Hauptstadt oder Großstadt

- **Fläche:** Landfläche in Quadratmeilen

\bbaufg{Aufgabe 1.2}
Ermittle mithilfe geeigneter Schätzer für die Lage (arithmetischer Mittelwert und Median sollen verglichen werden) und Streuung (Standardabweichung und Interquartilsdistanz sollen verglichen werden) der ersten 5 Variablen: Population, Income, Illiteracy, Life Exp(ectancy) und Murder.
\ebaufg

```{r, results='asis'}
tab1<-cbind(apply(state.x77, 2, mean), apply(state.x77, 2, median), apply(state.x77, 2, median), apply(state.x77, 2, sd))
colnames(tab1)<-c("Mittelwert", "Median", "Standardabweichung", "IQR")
xtable(tab1)
```

\bbaufg{Aufgabe 1.3}
Stelle die Daten der ersten 5 Variablen, Population, Income, Illiteracy, Life Exp(ectancy) und Murder in geeigneter Weise graphisch dar, indem du Boxplot, Histogramm mit Dichteschätzung, ECDF und QQ-Plot verwendest.
\ebaufg

```{r, echo = FALSE}
par(mfrow=c(2,2))

# Population

boxplot(state.x77[,1], outline=FALSE, main = "Population")
hist(state.x77[,1], freq = F, main = "Population")
lines(density(state.x77[,1]))
plot(ecdf(state.x77[,1]), main = "Population")
qqnorm(state.x77[,1], main = "Population")
qqline(state.x77[,1])

# Income

boxplot(state.x77[,2], outline=FALSE, main = "Income")
hist(state.x77[,2], freq = F, main = "Income")
lines(density(state.x77[,2]))
plot(ecdf(state.x77[,2]), main = "Income")
qqnorm(state.x77[,2], main = "Income")
qqline(state.x77[,2])

# Iliteracy

boxplot(state.x77[,3], outline=FALSE, main = "Iliteracy", ylab="percent of population")
hist(state.x77[,3], freq = F, main = "Iliteracy")
lines(density(state.x77[,3]))
plot(ecdf(state.x77[,3]), main = "Iliteracy")
qqnorm(state.x77[,3], main = "Iliteracy")
qqline(state.x77[,3])

# Life Expectancy

boxplot(state.x77[,4], outline=FALSE, main = "Life Expectancy")
hist(state.x77[,4], freq = F, main = "Life Expectancy")
lines(density(state.x77[,4]))
plot(ecdf(state.x77[,4]), main = "Life Expectancy")
qqnorm(state.x77[,4], main = "Life Expectancy")
qqline(state.x77[,4])

# Murder

boxplot(state.x77[,5], outline=FALSE, main = "Murder", ylab="rate per 100,000 population")
hist(state.x77[,5], freq = F, main = "Murder")
lines(density(state.x77[,5]))
plot(ecdf(state.x77[,5]), main = "Murder")
qqnorm(state.x77[,5], main = "Murder")
qqline(state.x77[,5])
```

\newpage

\bbaufg{Aufgabe 1.4}
Begründe anhand der graphischen Darstellung, ob es sich symmetrische oder schiefe Datenverteilungen handelt. Begründe anhand der graphischen Darstellungen, ob schwere oder leichte Ränder vorliegen (und auf welcher Seite).
\ebaufg

- **Population:** Die Darstellung für Population ist eine rechttsschiefe. Es liegen ein schwerer rechter und ein leichter linker Rand vor.

- **Income:** Die Darstellung für Income ist eine hat Linksschiefe. Es liegt ein schwerer linker Rand vor.

- **Illiteracy:** Die Darstellung für Illiteracy ist eine rechtsschiefe. Es liegen ein schwerer rechter und ein leichter linker Rand vor.

- **Life Expectancy:** Die Darstellung für Life Expectancy ist bimodal. Der linke Teil hat einen leichten rechten Rand und keine Schiefe. Der rechte Teil hat keine Ränder und ist ziemlich symmetrisch.

- **Murder:** Die Darstellung für Murder ist bimodal. Der linke Teil ist symmetrisch. Der rechte Teil ebenso.

\bbaufg{Aufgabe 1.5}
Bestimme anhand graphischen Darstellungen aus Punkt 3. und der Erkenntnisse aus 4., ob Ausreißer vorliegen und welche Punkte dies sind.
\ebaufg

- **Population:** Es liegen 2 Ausreißer vor, die größer als die meisten Werte sind.

- **Income:** Es liegt ein Ausreißer vor, der ebenso größer als die meisten Werte ist.

- **Illiteracy:** Es liegen keine Ausreißer vor.

- **Life Expectancy:** Es liegen keine Ausreißer vor.

- **Murder:** Es liegen keine Ausreißer vor.
